ACORDAO-COMPLETO-2521503

ACÓRDÃO 982/2022 ATA 4/2022 - PRIMEIRA CÂMARA

VISTOS, relatados e discutidos estes autos de tomada de contas especial em desfavor dos Srs. José Maia Cruz (XXX.407.661-XX) e Eronildo Braga Bezerra (XXX.220.412-XX) , então titulares da Secretaria de Estado da Produção Rural do Amazonas, em razão de não comprovação da regular aplicação dos recursos repassados por meio do Convênio 141/2004-MI;
ACORDAM os ministros do Tribunal de Contas da União, reunidos em sessão da 1ª Câmara, diante das razões expostas pelo relator, em: 
9.1. arquivar os presentes autos, sem julgamento de mérito, por ausência de pressupostos de constituição e de desenvolvimento válido e regular do processo, com fundamento no art. 212 do Regimento Interno do TCU;
9.2. notificar o Ministério do Desenvolvimento Regional e os responsáveis acerca desta decisão.

Tomada de Contas Especial instaurada em razão de não comprovação da regular aplicação dos recursos repassados por meio de Convênio firmado entre o então Ministério da Integração Nacional e o Estado do Amazonas, e que tinha por objeto estruturar e implementar  polos de produção de pescado na mesorregião do Alto Solimões.

Primeira Câmara

Ministério do Desenvolvimento Regional.

3. Responsáveis: Eronildo Braga Bezerra (XXX.220.412-XX) e Jose Maia Cruz (XXX.407.661-XX).

13.1. Ministros presentes: Walton Alencar Rodrigues (Presidente), Vital do Rêgo (Relator) e Jorge Oliveira.
13.2. Ministro-Substituto convocado: Augusto Sherman Cavalcanti.

VITAL DO RÊGO

Adoto como parte do relatório o pronunciamento da Secretaria de Controle Externo de Tomada de Contas Especial (peça 258) a seguir transcrito, que contou com a anuência do corpo diretivo daquela unidade (peças 259 e 260) :
INTRODUÇÃO
Cuidam os autos de tomada de contas especial instaurada pelo Ministério do Desenvolvimento Regional, em desfavor de José Maia Cruz (CPF: XXX.407.661-XX) e Eronildo Braga Bezerra (CPF: XXX.220.412-XX) , em razão de não comprovação da regular aplicação dos recursos repassados por meio do Convênio 141/2004-MI (registro Siafi 502259, peça 6) , firmado entre o então Ministério da Integração Nacional e o Estado do Amazonas, e que tinha por objeto o instrumento descrito como "estruturar e implementar  polos de produção de pescado na mesorregião  do Alto Solimões, encadeando um sistema de produção organizado  desde a captura até o processamento e comercialização do pescado".
HISTÓRICO
Em 21/5/2019, com fundamento na IN/TCU 71/2012, alterada pela IN/TCU 76/2016 e DN/TCU 155/2016, o dirigente da instituição Ministério do Desenvolvimento Regional autorizou a instauração da tomada de contas especial (peça 206) . O processo foi registrado no sistema e-TCE com o número 1961/2019.
O Convênio 141/2004-MI (registro Siafi 502259) foi firmado no valor de R$ 2.640.000,00, sendo R$ 2.200.000,00 à conta do concedente e R$ 440.000,00 referentes à contrapartida do convenente. Teve vigência de 29/6/2004 a 15/11/2012, com prazo para apresentação da prestação de contas em 14/1/2013. Os repasses efetivos da União totalizaram R$ 2.200.000,00 (peças 8, 9 e 22) .
A prestação de contas e complementações enviadas foram analisadas por meio dos documentos constantes nas peças 7, 14 e 52.
O fundamento para a instauração da Tomada de Contas Especial, conforme consignado na matriz de responsabilização elaborada pelo tomador de contas, foi a constatação da seguinte irregularidade: 
Ausência de funcionalidade do objeto, em face da não consecução dos objetivos pactuados no convênio descrito como "ESTUTURAR E IMPLEMENTAR POLOS DE PRODUCAO DE PESCADO NA MESORREGIAO DO ALTO SOLIMOES, ENCADEANDO UM SISTEMA DE PRODUCAO ORGANIZADO DESDE A CAPTURA ATE O PROCESSAMENTO E COMERCIALIZACAO DO PESCADO.", tendo em vista execução com falhas técnicas e/ou de qualidade, sem aproveitamento útil da parcela executada, não gerando, portanto, o benefício social esperado.
Os responsáveis arrolados na fase interna foram devidamente comunicados e, diante da ausência de justificativas suficientes para elidir a irregularidade e da não devolução dos recursos, instaurou-se a tomada de contas especial.
No relatório (peça 211) , o tomador de contas concluiu que o prejuízo importaria no valor original de R$ 1.919.914,33, imputando-se a responsabilidade a José Maia Cruz, Secretário de Estado da Sepror, no período de 22/2/2007 a 31/3/2010 e 11/1/2011 a 3/4/2014, na condição de gestor dos recursos e Eronildo Braga Bezerra, Secretário de Estado da Sepror, no período de 9/3/2005 a 22/2/2007, na condição de gestor dos recursos.
Em 14/10/2019, a Controladoria-Geral da União emitiu o relatório de auditoria (peça 213) , em concordância com o relatório do tomador de contas. O certificado de auditoria e o parecer do dirigente do órgão de controle interno concluíram pela irregularidade das presentes contas (peças 214 e 215) .
Em 11/11/2019, o ministro responsável pela área atestou haver tomado conhecimento das conclusões contidas no relatório e certificado de auditoria, bem como do parecer conclusivo do dirigente do órgão de controle interno, manifestando-se pela irregularidade das contas, e determinou o encaminhamento do processo ao Tribunal de Contas da União (peça 216) .
 A análise dos pressupostos de procedibilidade da IN/TCU 71/2012 foi realizada na instrução de peça 221, sendo apontado não ter havido o transcurso de mais de dez anos desde o fato gerador sem que tivesse havido a notificação dos responsáveis pela autoridade administrativa federal competente (art. 6º, inciso II, c/c art. 19 da IN/TCU 71/2012, modificada pela IN/TCU 76/2016) , entre outros aspectos ali existentes.
 Em exame técnico realizado nessa instrução citada, e antes os aspectos existentes nos autos, foi proposta a realização de citação dos responsáveis, na forma abaixo, a qual foi autorizada pelo Exmo. Relator dos autos em despacho de peça 223, datado de 04/03/2021.
Débito relacionado ao responsável José Maia Cruz (CPF: XXX.407.661-XX) , Secretário de Estado da Sepror, no período de 22/2/2007 a 31/3/2010 e 11/1/2011 a 3/4/2014, na condição de gestor dos recursos, em solidariedade com Eronildo Braga Bezerra (CPF: XXX.220.412-XX) , Secretário de Estado da Sepror, no período de 9/3/2005 a 22/2/2007, na condição de gestor dos recursos.
Irregularidade: ausência de funcionalidade do objeto, em face da não consecução dos objetivos pactuados no convênio descrito como "estruturar e implementar  polos de produção de pescado na mesorregião  do Alto Solimões, encadeando um sistema de produção organizado  desde a captura até o processamento e comercialização do pescado", em face da inexecução parcial e execução com falhas técnicas e/ou de qualidade, sem aproveitamento útil da parcela executada, e da não execução do objeto do Convênio 060/2005 (Processo nº 59200.000420/2005-03) , não gerando, portanto, o benefício social esperado.
Evidências da irregularidade: documentos técnicos presentes nas peças 1, 2, 3, 52, 53, 60, 105, 106, 172, 201 e 206.
Normas infringidas: Constituição Federal (art. 70, parágrafo único) , Lei 8.443/1992 (art. 8º) , Decreto 93.872/1986 (art. 66) , e demais normas legais e infralegais disciplinadoras das transferências de recursos federais.
Cofre credor: Tesouro Nacional.
Débitos relacionados aos responsáveis Eronildo Braga Bezerra (CPF: XXX.220.412-XX) e José Maia Cruz (CPF: XXX.407.661-XX) :
	Data de ocorrência
	Valor histórico (R$) 
	Identificador da parcela

	25/10/2004
	980.000,00
	D1

	29/12/2004
	240.000,00
	D2

	18/8/2006
	980.000,00
	D3

	26/6/2013
	280.085,67
	C1

Valor atualizado do débito (sem juros) em 25/1/2021: R$ 4.571.674,28
Conduta: nas parcelas D1 a D3 - realizar ou autorizar pagamento por serviços inexecutados ou executados com falhas técnicas e/ou de qualidade com relação ao objeto do instrumento em questão; deixar de adotar ações eficazes e de efetiva fiscalização das obras/serviços, para evitar ou corrigir a ocorrência de falhas técnicas ou de qualidade que comprometessem a segurança, durabilidade e funcionalidade dos empreendimentos pesqueiros; deixar de tomar as providências necessárias à execução do Convênio 060/2005 (Processo 59200.000420/2005-03) e à conclusão de obra ou dos serviços pactuados objeto do Convênio 141/2004 (Siafi 502259) , restando imprestável a parcela executada desse último instrumento, seja por ter ficado a obra inacabada, seja porque os serviços executados não foram suficientes para obter o atingimento dos objetivos acordados.
Nexo de causalidade: as condutas resultaram na impossibilidade de aproveitamento da parcela executada do Convênio 141/2004 (Siafi 502259) , e, consequentemente, em prejuízo ao erário correspondente ao valor integral repassado no âmbito desse ajuste.
Culpabilidade: não há excludentes de ilicitude, de culpabilidade e de punibilidade; é razoável supor que o responsável tinha consciência da ilicitude de sua conduta; era exigível conduta diversa da praticada, qual seja, efetuar pagamento dos serviços somente após a sua execução conforme especificações previstas no instrumento e tomar todas as providências necessárias à continuidade da execução do objeto e alcance dos objetivos definidos.
 Realizadas as citações, conforme descrito no despacho de conclusão das comunicações processuais de peça 254, o Sr. José Maia Cruz apresentou defesa juntada nas peças 234/249, enquanto o Sr. Eronildo Braga Bezerra permaneceu silente, configurando-se assim sua revelia, nos termos do art. 12, §3º, da Lei 8.443/1992.
EXAME TÉCNICO
Da validade das notificações:
13. Preliminarmente, cumpre tecer breves considerações sobre a forma como são realizadas as comunicações processuais no TCU. A esse respeito, destacam-se o art. 179 do Regimento Interno do TCU (Resolução 155, de 4/12/2002) e o art. 4º, inciso III, § 1º, da Resolução TCU 170, de 30 de junho de 2004, in verbis:
Art. 179. A citação, a audiência ou a notificação, bem como a comunicação de diligência, farse-ão:
I - mediante ciência da parte, efetivada por servidor designado, por meio eletrônico, fac-símile, telegrama ou qualquer outra forma, desde que fique confirmada inequivocamente a entrega da comunicação ao destinatário;
II - mediante carta registrada, com aviso de recebimento que comprove a entrega no endereço do destinatário;
III - por edital publicado no Diário Oficial da União, quando o seu destinatário não for localizado
 (...) 
Art. 3º As comunicações serão dirigidas ao responsável, ou ao interessado, ou ao dirigente de órgão ou entidade, ou ao representante legal ou ao procurador constituído nos autos, com poderes expressos no mandato para esse fim, por meio de:
I - correio eletrônico, fac-símile ou telegrama;
II - servidor designado;
III - carta registrada, com aviso de recebimento;
IV - edital publicado no Diário Oficial da União, quando o seu destinatário não for localizado, nas hipóteses em que seja necessário o exercício de defesa.
Art. 4º. Consideram-se entregues as comunicações:
I - efetivadas conforme disposto nos incisos I e II do artigo anterior, mediante confirmação da ciência do destinatário;
II - realizadas na forma prevista no inciso III do artigo anterior, com o retorno do aviso de recebimento, entregue comprovadamente no endereço do destinatário;
III - na data de publicação do edital no Diário Oficial da União, quando realizadas na forma prevista no inciso IV do artigo anterior.
§ 1º O endereço do destinatário deverá ser previamente confirmado mediante consulta aos sistemas disponíveis ao Tribunal ou a outros meios de informação, a qual deverá ser juntada ao respectivo processo.
 (...) 
14.	Bem se vê, portanto, que a validade da citação via postal não depende de que o aviso de recebimento seja assinado pelo próprio destinatário da comunicação, o que dispensa, no caso em tela, a entrega do AR em "mãos próprias". A exigência da norma é no sentido de o Tribunal verificar se a correspondência foi entregue no endereço correto, residindo aqui a necessidade de certeza inequívoca. 
15.	Não é outra a orientação da jurisprudência do TCU, conforme se verifica dos julgados a seguir transcritos:
São válidas as comunicações processuais entregues, mediante carta registrada, no endereço correto do responsável, não havendo necessidade de que o recebimento seja feito por ele próprio (Acórdão 3648/2013-TCU-Segunda Câmara, Relator Ministro JOSÉ JORGE) ;
É prescindível a entrega pessoal das comunicações pelo TCU, razão pela qual não há necessidade de que o aviso de recebimento seja assinado pelo próprio destinatário. Entregandose a correspondência no endereço correto do destinatário, presume-se o recebimento da citação. (Acórdão 1019/2008-TCU-Plenário, Relator Ministro BENJAMIN ZYMLER) ;
As comunicações do TCU, inclusive as citações, deverão ser realizadas mediante Aviso de Recebimento - AR, via Empresa Brasileira de Correios e Telégrafos, bastando para sua validade que se demonstre que a correspondência foi entregue no endereço correto. (Acórdão 1526/2007-TCU-Plenário, Relator Ministro AROLDO CEDRAZ) .
16. A validade do critério de comunicação processual do TCU foi referendada pelo Supremo Tribunal Federal, nos termos do julgamento do MS-AgR 25.816/DF, por meio do qual se afirmou a desnecessidade da ciência pessoal do interessado, entendendo-se suficiente a comprovação da entrega do "AR" no endereço do destinatário:
Ementa: agravo regimental. Mandado de segurança. Desnecessidade de intimação pessoal das decisões do tribunal de contas da união. art. 179 do regimento interno do TCU. Intimação do ato impugnado por carta registrada, iniciado o prazo do art. 18 da lei nº 1.533/51 da data constante do aviso de recebimento. Decadência reconhecida. Agravo improvido.
O envio de carta registrada com aviso de recebimento está expressamente enumerado entre os meios de comunicação de que dispõe o Tribunal de Contas da União para proceder às suas intimações.
O inciso II do art. 179 do Regimento Interno do TCU é claro ao exigir apenas a comprovação da entrega no endereço do destinatário, bastando o aviso de recebimento simples. 
Da revelia do Sr. Eronildo Braga Bezerra
17. No caso vertente, houve inicialmente a tentativa de citação do responsável em endereço constante em bancos de dados da Receita Federal do Brasil, a qual mostrou-se infrutífera, procedendo-se então nova pesquisa de endereço para envio da comunicação, a qual foi efetivada mediante peça 228, em endereço constante do Renach, tendo o responsável tomado ciência, conforme detalhamento abaixo:
	- Eronildo Braga Bezerra - ciência em 28/04/2021- peça 232;
18.	 Nos processos do TCU, a revelia não leva à presunção de que seriam verdadeiras todas as imputações levantadas contra os responsáveis, diferentemente do que ocorre no processo civil, em que a revelia do réu opera a presunção da verdade dos fatos narrados pelo autor (Acórdão 1009/2018-TCU-Plenário, Relator: Bruno Dantas; 2369/2013 - TCU - Plenário, Relator: Benjamin Zymler e 2449/2013 - TCU - Plenário, Relator: Benjamin Zymler) . Dessa forma, a avaliação da responsabilidade do agente não pode prescindir da prova existente no processo ou para ele carreada.
19.	 Ao não apresentar sua defesa, o responsável deixa de produzir prova da regular aplicação dos recursos sob sua responsabilidade, em afronta às normas que impõem a obrigação legal de, sempre que demandados pelos órgãos de controle, apresentarem os documentos que demonstrem a correta utilização das verbas públicas, a exemplo do contido no art. 93 do Decreto-Lei 200/1967: "Quem quer que utilize dinheiros públicos terá de justificar seu bom e regular emprego na conformidade das leis, regulamentos e normas emanadas das autoridades administrativas competentes."
20.	 Mesmo as alegações de defesa não sendo apresentadas, considerando o princípio da verdade real que rege esta Corte, procurou-se buscar, em manifestações dos responsáveis em outras fases desta Tomada de Contas Especial, se havia algum argumento que pudesse ser aproveitado a seu favor. No presente caso, entende-se possam ser usados em seu benefício alguns dos elementos apresentados pelo Sr. José Maia Cruz, cuja defesa transcreveremos a analisaremos a seguir.
Das alegações apresentadas pelo Sr. José Maia Cruz
21.	 Referido responsável, de início, informa ter havido equívoco na informação sobre seu período de gestão, o qual teria sido invertido com a	quele do Sr. Eronildo Braga Bezerra, uma vez que ele (José) teria, de fato, ocupado a Pasta Estadual entre 9/3/2005 a 10/7/2006 e 18/10/2006 a 22/2/2007, apresentando Decretos do Governo do Estado para comprovar tal assertiva, informando ainda que durante o curto espaço de tempo entre esses dois períodos, o Sr. Edson Barcelos teria acumulado a função de Secretário Executivo e Secretário em exercício da Sepror. 
22.	 Alega o responsável que ele não era o gestor da Secretaria nas datas em que os débitos foram imputados, informando ainda que o convênio teria ficado vigente até 15/11/2012, de forma que não seria razoável imputar débito integral a ele, na qualidade de gestor, posto ter sido Secretário da Pasta por curto período de tempo, no qual as obras se encontravam em andamento, e em atendimento ao princípio da continuidade administrativa, deveriam ter sido finalizadas por seus sucessores.
23.	 Argumenta ainda que houve a exclusão do polo passivo da empresa contratada e do fiscal da obra nos termos do art. 6º, II da IN/TCU 71/12, ante o transcurso de mais de 10 anos dos fatos geradores, de forma que tal prerrogativa também a ele deveria ter sido aplicada, uma vez que os fatos, como narrado, já teria ocorrido há muito tempo.
24.	  Explicita o responsável, que a obra teria abrangido diversas gestões, e que durante a época que esteve à frente da Pasta Estadual, os serviços estavam sendo executados a contento, conforme o próprio órgão repassador teria constatado em inspeções in loco, e que eventuais futuros problemas ocorridos na gestão do convênio, como execução de serviços por outros gestores e funcionamento dos entrepostos de pescado não poderiam ser de sua responsabilidade, uma vez que não mais detinha qualquer poder de gerenciamento ou responsabilidade na execução ou aproveitamento da obra.
25.	 Ressalta que o valor citado como inexecutado, conforme ponderado na instrução de peça anterior, corresponderia a um montante de R$ 41.002,35, limite esse inferior ao mínimo estipulado para instauração de tomada de contas especial, e novamente frisa não ter sido o responsável por eventual inexecução total da obra, pois durante sua gestão essa se encontrava em andamento normal. Ressalta, ainda, que não seria possível a qualquer gestor da Pasta verificar a fiel execução das obras, mas tão somente se basear nas medições, atestos e relatórios dos fiscais das obras, especialmente porque as duas se realizavam em cidades bastante distantes da capital Manaus e com bastante dificuldade de acesso, não podendo os mesmos serem responsabilizados por pequenas distorções porventura encontradas.
26.	 Aponta ainda, que apesar de ser o titular da Pasta Estadual durante parte da vigência do convênio, ele não era o ordenador de despesas do mesmo, tarefa essa que teria sido delegada ao Secretário Executivo, Sr. Edson Barcelos, o qual teria praticado os atos de gestão, tais como assinatura de cheques, notas de empenho e notas de lançamento, como por exemplo aquelas constantes de peça 13, 20, 119 e 140.
27.	 Em seguida, traz um extenso arrazoado acerca de eventual prescrição da cobrança do débito, baseado em recentes decisões dos tribunais superiores, no sentido da existência de prazo quinquenal para tais cobranças, sendo que os fatos aqui tratados teriam sido praticados em tempo superior a esse período.
28.	 Ainda em sua defesa, o responsável traz publicações que, em tese, demonstrariam que o objeto do convênio teria atingido seu objetivo, posto que as instalações dos polos de produção de pescado estariam sendo devidamente utilizadas no fim a que foram propostas, tendo, portanto, gerado benefício à sociedade e as obras executadas teriam serventia, o que afastaria a existência de débito no presente processo.
Análise das alegações
29.	 De fato, assiste razão ao Sr. José Maia Cruz quanto ao seu período de gestão, não apenas como comprovariam os Decretos por ele encaminhados, mas também ao se analisar a peça 62, p. 2 dos autos, que confirmam seu relato.
30.	 Quanto as datas dos débitos, esses em nada impedem a responsabilização dos gestores sucessores, posto que considerados aquelas de repasse dos recursos, que foram geridos não apenas pelos Secretários no período de repasse, mas também por seus sucessores, o que atrai para eles a competência pela administração dos recursos.
31.	 No que pertine à exclusão de alguns responsáveis da presente TCE, temos que não cabe razão ao Sr. José Maia Cruz em requerer a aplicação da mesma norma para sua responsabilidade, posto que este foi notificado pela autoridade administrativa em prazo inferior aos 10 anos, conforme já analisado na instrução de peça 221. Ademais, a solidariedade é um benefício do credor, que pode exigir o débito de todos ou de apenas alguns. Caso, então, o defendente considere haver outros responsáveis pelo débito, pode acioná-los em ação regressiva, conforme já lecionado por este Tribunal em diversos julgados, como por exemplo o Acórdão 12488/2019-TCU-Segunda Câmara e 929/2019-Plenário, entre tantos outros.
32.	 Quanto aos diversos gestores que estiveram frente à Pasta durante o período de vigência do convênio, temos que de fato cabe razão ao responsável. Elementos nos autos mostram que durante a sua gestão a obra estava em andamento normal, não podendo o mesmo ser responsabilizado por eventual inexecução a posterior, ou por eventual falta de funcionalidade do sistema, uma vez que este de fato não mais tinha qualquer poder sobre o atingimento do objetivo do convênio, já que esteve na posição de gestor da Pasta até o exercício de 2007, enquanto o Termo teve vigência até o ano de 2012. Inexistem nos autos elementos que demonstrem que o responsável teria negligenciado na execução dos serviços durante sua gestão, ou praticado atos que trouxessem embaraço ao normal prosseguimento da obra, como por exemplo algum eventual desvio de recursos que impedissem os gestores posteriores de continuar com sua execução. Dessa forma, entende-se que o mesmo não deve ser responsabilizado por atos no qual o mesmo não tinha competência para agir.
33.	 Quanto a eventual valor de serviços não executado ser inferior ao limite para instauração de processos de TCE, temos a comentar que a presente TCE foi instaurada pelo valor integral dos recursos repassados, de forma que não haveria motivos para arquivamento preliminar da mesma. No entanto, entende-se que de fato os pequenos quantitativos encontrados como executados a menor, não poderiam ser imputados aos eventuais titulares da Pasta Estadual, posto que os pagamentos eram realizados com base em boletins de medição certificados pelos fiscais das obras, e não seria de se esperar que um gestor localizado em Manaus, com grande dificuldade de acesso, sem se falar em custo, realizasse visitas periódicas para fins de medição das obras e verificação dos pareceres dos fiscais, não se entendendo assim que teriam responsabilidade sobre tais pequenas diferenças. Lembre-se, aqui, que já foi comentado na instrução anterior acerca de eventual responsabilização dos fiscais, vez que já transcorreu um período superior a 10 anos dos fatos (medições) .
34.	 Já quanto ao fato de não ser ordenador de despesas do convênio em exame, temos que realmente assiste razão ao responsável, já que os elementos nos autos indicam que, apesar do Sr. Edson Barcelos não ser o gestor da Pasta no período de gestão em análise, era ele o responsável pelas assinaturas dos elementos para fins de empenho e pagamentos à empresa responsável pela obra.
35.	 Com relação à alegação de eventual prescrição ressarcitória a cargo do TCU, temos que  o Supremo Tribunal Federal - STF, no Recurso Extraordinário - RE 636.886, fixou a tese, com repercussão geral reconhecida, de que "é prescritível a pretensão de ressarcimento ao erário fundada em decisão de Tribunal de Contas" (Tema 899) . Em que pese o questionamento acerca da abrangência da tese ali firmada, no sentido de que se circunscreveria apenas ao processo de execução da condenação imposta pelo TCU (ou seja, inaplicável à pretensão de ressarcimento exercida no processo "conhecimento" da TCE) , verifica-se que o STF, por meio de decisões prolatadas pelas suas duas turmas, tem decidido de forma reiterada que se aplica o prazo prescricional de 5 anos previsto na Lei 9.873/1999 às pretensões sancionatória e ressarcitória a cargo do Tribunal de Contas da União. 
36. Seja por aplicação direta ou por analogia, a orientação sufragada é no sentido de que o prazo de 5 anos é compatível com a tese de que a ação e a execução prescrevem no mesmo prazo (Súmula 150 do STF) , bem como com o fato de que a Lei 9.873/1999 - que regulamenta o exercício de ação punitiva pela Administração Pública Federal, direta e indireta - regeria integralmente a prescrição no âmbito do TCU. Quanto a este último aspecto, o Ministro Luís Roberto Barroso, no voto exarado no julgamento do MS 32.201, embora tenha advertido que a atuação do TCU, em sua acepção clássica, não se qualifica como exercício do poder de polícia, ressaltou que a Lei 9.873/1999 assumiria vocação regulatória geral da prescrição do exercício da competência sancionadora da Administração Pública, sendo sua disciplina aplicável a qualquer ação punitiva da Administração Pública Federal, exceto àquelas esferas em que exista regulamentação específica. Ademais, em virtude da autonomia científica do Direito Administrativo, não haveria razão plausível para suprimir a omissão da Lei Orgânica do Tribunal de Contas da União, no tocante ao estabelecimento de um prazo prescricional próprio, valendo-se das normas de direito civil, e não das de direito administrativo.
37. Eis algumas ementas que evidenciam o entendimento predominante do STF:
Ementa: AGRAVO REGIMENTAL EM MANDADO DE SEGURANÇA. TOMADA DE CONTAS ESPECIAL. TRIBUNAL DE CONTAS DA UNIÃO. CONDENAÇÃO A RESSARCIMENTO AO ERÁRIO. PRESCRIÇÃO. MARCO INTERRUPTIVO. ART. 2°, II, DA LEI 9.873/1999. ATO INEQUÍVOCO DE APURAÇÃO DO FATO. DISCUSSÃO. DIREITO LÍQUIDO E CERTO. DEMONSTRAÇÃO. INOCORRÊNCIA. SUBSISTÊNCIA DA DECISÃO AGRAVADA. AGRAVO A QUE SE NEGA PROVIMENTO. I - As razões do agravo regimental são inaptas para desconstituir os fundamentos da decisão agravada, que, por isso, se mantêm hígidos. II - Aplicando-se a regulamentação da Lei 9.873/1999 ao caso concreto, observa-se que a pretensão sancionatória do TCU, em relação aos atos praticados pelo impetrante, levando-se em consideração a ocorrência de 5 causas interruptivas da prescrição, não teria sido fulminada pelo decurso do tempo. III - A pretensão do recorrente, fundada na discussão sobre os fatos apontados como marcos interruptivos da prescrição da pretensão punitiva da Administração Pública, refoge aos estreitos limites do mandamus, ante a ausência de liquidez e certeza do direito pleiteado. IV - Agravo regimental a que se nega provimento. MS 36067 ED-AgR. Órgão julgador: Segunda Turma. Relator (a) : Min. RICARDO LEWANDOWSKI. Julgamento: 18/10/2019
Ementa: AGRAVO REGIMENTAL EM RECLAMAÇÃO. TRIBUNAL DE CONTAS DA UNIÃO. TOMADA DE CONTA ESPECIAL. PRESCRIÇÃO DA PRETENSÃO PUNITIVA. RECONHECIDA EM DECISÃO DO SUPREMO TRIBUNAL FEDERAL. PRESCRITIBILIDADE DO RESSARCIMENTO AO ERÁRIO FUNDADA EM DECISÃO DE TRIBUNAL DE CONTAS. AÇÃO DE IMPROBIDADE ADMINISTRATIVA COM PEDIDO DE RESSARCIMENTO JÁ EM CURSO. AGRAVO REGIMENTAL A QUE SE NEGA PROVIMENTO. I - O acórdão do TCU determinou a formação de processo administrativo para avaliarem, efetivamente, a eventual responsabilização do agravado para o ressarcimento do dano ao erário, contrariando, assim, autoridade desta Corte no MS 35.512/DF, uma vez que houve a concessão da segurança para declarar a ocorrência da prescrição da pretensão punitiva do TCU em relação às infrações imputadas a ele, destacando-se que a União poderia perseguir os valores referentes ao ressarcimento dos danos na esfera judicial. II - Agravo regimental a que se nega provimento. (Rcl 39497 AgR. Órgão julgador: Segunda Turma. Relator (a) : Min. RICARDO LEWANDOWSKI. Julgamento: 10/10/2020) 
Ementa: MANDADO DE SEGURANÇA. DIREITO ADMINISTRATIVO. TRIBUNAL DE CONTAS DA UNIÃO. SERVIDOR DA SECRETARIA DE SAÚDE DO ESTADO DO ACRE. FISCALIZAÇÃO OMISSA E DEFICIENTE NA EXECUÇÃO DE DOIS CONVÊNIOS FIRMADOS ENTRE A SECRETARIA ESTADUAL E O MINISTÉRIO DA SAÚDE. APLICAÇÃO DE MULTA. ARTS. 28, II, E 58, II, DA LEI 8.443/1992. ART. 268, II, DO REGIMENTO INTERNO DO TCU. PRESCRIÇÃO DA PRETENSÃO SANCIONATÓRIA. OCORRÊNCIA. APLICAÇÃO DA LEI 9.873/1999. PRECEDENTES DESTE STF. MEDIDA LIMINAR DEFERIDA E RATIFICADA NO EXAME DE MÉRITO. SEGURANÇA CONCEDIDA PARA AFASTAR A MULTA APLICADA. 1. A prescrição da pretensão punitiva do TCU é regulada pela Lei 9.873/1999, descabendo a aplicação do prazo decenal previsto na legislação civil (art. 205 do Código Civil) . Ao revés, incide o prazo quinquenal previsto na Lei 9.873/1999 (MS 32201, Rel. Min. Roberto Barroso, PRIMEIRA TURMA, DJe 7/8/2017; MS 35.512-AgR, Rel. Min. Ricardo Lewandowski, SEGUNDA TURMA, DJe 21/6/2019) . 2. In casu, na linha do parecer apresentado pelo Ministério Público Federal e da decisão liminar de minha lavra, é inequívoca a superação do prazo prescricional quinquenal. Os ilícitos apontados pela Corte de Contas ocorreram em julho de 2006, tendo o processo de auditoria sido instaurado em 9/10/2006. A ordem de citação do responsável para a audiência, por sua vez, ocorreu em 25/6/2007. Entretanto, a decisão condenatória recorrível foi exarada somente em 31/5/2016, data da prolação do Acórdão 3513/2016-TCU-Primeira Câmara. 3. Ex positis, CONCEDO A SEGURANÇA unicamente para afastar a sanção de multa aplicada ao impetrante, nos autos da Tomada de Contas Processo 023.288/2006-0, máxime da ocorrência de prescrição da pretensão punitiva do Tribunal de Contas da União. MS 35940. (Órgão julgador: Primeira Turma. Relator (a) : Min. LUIZ FUX. Julgamento: 16/06/2020) .
38. Essa orientação também foi seguida nas seguintes decisões monocráticas: MS 36.127-MC/DF e MS 35.940-MC/DF, Rel. Min. Luiz Fux; MS 35.294, MS 35.539/DF e MS 35.971-TP/DF, Rel. Min. Marco Aurélio; MS 34.256 MC/DF, MS 36.054-MC e MS 36.067-MC/DF, Rel. Min. Ricardo Lewandowski.
39. O Supremo Tribunal Federal tem se pronunciado no sentido de reconhecer não só a aplicação da prescrição quinquenal com fulcro na interpretação da Lei 9.873/1999, mas também a incidência dos marcos interruptivos do prazo prescricional consignados na referida lei, tantas vezes quanto presentes os suportes fáticos (MS 32201, Relator: Min. Roberto Barroso) . 
40. Entendimento que também foi adotado nas seguintes decisões monocráticas: MS 36.054, MS 34.256-MC, MS 35.512 e MS 36.067-MC, todos de relatoria do Min. Ricardo Lewandowski; MS 35.294, MS 35.539 e MS 35.971-TP, todos de relatoria do Min. Marco Aurélio; MS 32.201, Rel. Min. Roberto Barroso, e MS 36.127-MC e MS 35.940-MC, Min. Luiz Fux.
41.	 Em relação ao termo inicial da contagem do prazo prescricional, o "caput" do art. 1º da Lei 9.873/1999 oferece solução que não destoa do modelo adotado pelo TCU no incidente de uniformização de jurisprudência, em que se examinou a prescrição da pretensão punitiva, nos termos do Acórdão 1441/2016-TCU-Plenário (Rel. Min. Benjamin Zymler) , com a adição da particularidade de explicitar o caso de infrações permanentes ou continuadas:
a) Regra geral: "data da prática do ato" (o que equivale a "ocorrência da irregularidade sancionada") ;
b) Regra especial: "no caso de infração permanente ou continuada, do dia em que tiver cessado".
42. A Lei 9.873/1999, no art. 2º, estabelece as causas interruptivas da prescrição punitiva, consoante abaixo transcrito, já na redação conferida pela Lei 11.941/2009:
Art. 2º Interrompe-se a prescrição da ação punitiva:
I - pela notificação ou citação do indiciado ou acusado, inclusive por meio de edital;
II - por qualquer ato inequívoco, que importe apuração do fato;
III - pela decisão condenatória recorrível.
IV - por qualquer ato inequívoco que importe em manifestação expressa de tentativa de solução conciliatória no âmbito interno da administração pública federal.
43. O quadro a seguir indica alguns eventos processuais, ocorridos no curso de uma TCE (fase interna e externa) - instaurada em razão de irregularidades na aplicação de recursos da União transferidos a entes subnacionais - que poderiam ser enquadrados nas causas de interrupção da prescrição acima apontadas, sem prejuízo, é claro, de outras ocorrências fáticas elegíveis como marco interruptivo, a depender da forma de proceder de cada entidade ou órgão tomador de contas.
	I - pela notificação ou citação do indiciado ou acusado, inclusive por meio de edital;
	 (i) notificação no âmbito do procedimento administrativo de ressarcimento previamente à instauração da TCE;
 (ii) notificação efetuada pelo órgão tomador de contas acerca da instauração da TCE;
 (iii) citação efetuada pelo TCU.
*Data da ciência da notificação ou citação pelos responsáveis ou de publicação do edital no DOU.

	II - por qualquer ato inequívoco, que importe apuração do fato;
* procedimento que evidencie a apuração dos fatos irregulares, com o objetivo quantificar o dano e identificar possíveis responsáveis.
	 (i) relatório de sindicância ou PAD;
 (ii) relatório de apuração de irregularidades referente ao processo administrativo prévio à instauração da TCE;
 (iii) relatórios de fiscalização, pareceres, despachos, informações e memorandos relacionados à apuração dos fatos irregulares;
 (iv) relatório do tomador de contas;
 (v) relatório do controle interno; 
 (vi) termo de instauração ou designação de instauração da TCE;
 (vii) autuação da TCE no TCU; entre outras causas.
*Há quem inclua nesse grupo diligências que comprovam providências do responsável sobre as irregularidades investigadas.

	III - pela decisão condenatória recorrível.
	 (i) Verifica-se apenas no âmbito do TCU com a data da prolação do acórdão condenatório recorrível.

	IV - por qualquer ato inequívoco que importe em manifestação expressa de tentativa de solução conciliatória no âmbito interno da administração pública federal.
	 (i) pedido de parcelamento;
 (ii) pagamento parcial do débito;
 (iii) qualquer manifestação do responsável que demonstre claramente a sua intenção de recolher o débito.

44.	 Bem se vê, portanto, que haveria uma multiplicidade de causas de interrupção da prescrição, conforme se depreende do art. 2º da Lei 9.873/1999. Tal exegese encontra respaldo em precedentes do STF, a exemplo do que se decidiu no julgamento do MS 36067 (Rel. Min. Ricardo Lewandowski) , com destaque para trecho do voto em que o Relator reconhece cinco causas de interrupção da prescrição, in verbis:
 (...) Assim, faz-se necessário levar em consideração que, apesar de os fatos objeto da apuração conduzida pela Corte de Contas remontarem aos anos de 1999 e 2000, período no qual o impetrante era Secretário de Saúde municipal, o Tribunal de Contas da União deu prosseguimento à tomada de contas especial por ter constatado a ocorrência de 5 causas interruptivas da prescrição, a saber: a) relatório de auditoria em conjunto realizada pelo Denasus e pela Secretaria Federal de Controle, lavrado em 06/07/2001, sendo este, certamente, um ato inequívoco que importou a apuração do fato (art. 2º, II, da Lei n. 9.873/1999) ; b) instauração de Tomada de Contas Especial pelo FNS, ocorrida em 05/10/2005, sendo este também, certamente, um ato inequívoco que importou a apuração do fato (art. 2º, II, da Lei n. 9.873/1999) ; c) a autuação da presente Tomada de Contas Especial no âmbito do Tribunal de Contas da União, ocorrida em 12/08/2008, sendo este também, certamente, um ato inequívoco que importou a apuração do fato (art. 2º, II, da Lei n. 9.873/1999) ; d) o ato que ordenou a citação do responsável, ora impetrante, ocorrida em 12/07/2010 (art. 2º, I, da Lei n. 9.873/1999) ; e e) o exercício do poder punitivo ocorrido em 20/06/2012, data da prolação do Acórdão 1563/2012-TCU-Plenário (art. 2º, III, da Lei n. 9.873/1999) .
45.	 No caso concreto, tendo como parâmetro a tese firmada pelo STF, no RE 636.886, no sentido de que ambas pretensões do TCU (sancionatória e ressarcitória) sujeitam-se ao prazo prescricional de 5 anos previsto na Lei 9.873/1999, considerando, ainda, o sistema prescricional descrito na citada lei, inclusive as causas de suspensão e de interrupção da prescrição, tem-se os seguintes eventos processuais:
a) 	Termo inicial da contagem do prazo (data da ocorrência da irregularidade) : em 15/01/2013 - primeiro dia após o vencimento para apresentação da prestação de contas do convênio;
b)	Manifestação técnica referente à execução física e recebimento do objeto do convênio 141/2004, sugerindo sua reprovação, expedida em 22/02/2016;
c)	Notificações acerca da desaprovação das contas e necessidade de devolução dos recursos expedidos em 13/05/2016 (peças 54/55) ;
d)	Nova notificação após apresentação de defesas expedida em 18/07/2016 (peça 58) ;
e) 	Terceira notificação, após defesa, expedida em 12/01/2018 (peça 61) ;
f)	Quarta notificação, também após defesa, expedida em 05/02/2018 (peças 63/64) ;
g) 	Quinta notificação expedida em 20/02/2018 (peça 65) ;
h) 	Notificação aos responsáveis acerca da instauração de processo de TCE expedidas em 25/10/2018 (peças 73, 74 e 75) , e 12/11/2018 (peça 77) ;
i)	Nova notificação a responsável expedidas em 12/03/2019 e 02/04/2019 (peças 85 e 89) 
j) 	Em 21/5/2019, o dirigente da instituição Ministério do Desenvolvimento Regional autorizou a instauração da tomada de contas especial (peça 206) ;
k)	Em 14/10/2019, a Controladoria-Geral da União emitiu o relatório de auditoria (peça 213) , em concordância com o relatório do tomador de contas. 
l)	Em 11/11/2019, o ministro responsável pela área atestou haver tomado conhecimento das conclusões contidas no relatório e certificado de auditoria, bem como do parecer conclusivo do dirigente do órgão de controle interno, manifestando-se pela irregularidade das contas, e determinou o encaminhamento do processo ao Tribunal de Contas da União (peça 216) .
m)	Citação dos responsáveis autorizada em 04/03/2021 (peça 223) .
46.	 Analisando-se a data da prática do ato irregular, em 15/01/2013, bem como os eventos processuais que se sucederam, conforme acima enumerados, os quais teriam o condão de interromper o curso do prazo prescricional, de acordo com o art. 2º da Lei 9.873/1999, observa-se que não teria transcorrido o prazo de 5 (cinco) anos entre cada evento processual interruptivo. Dessa forma, ainda que se leve em conta o entendimento sufragado pelo STF, no julgamento do RE 636.886, não teria ocorrido a prescrição da pretensão sancionatória e ressarcitória a cargo do TCU.
47.	 Além disso, o caso tratado no RE 636.886 (tema 899 da repercussão geral) diz respeito à fase de execução judicial de deliberação do Tribunal de Contas, tanto assim que, para deslindá-lo, foi necessária a aplicação da Lei 6.830/1980 (Lei de Execuções Fiscais) , diploma legal evidentemente inaplicável à fase que antecede a formação do título executivo extrajudicial do TCU, caracterizada pela atuação do órgão de controle externo até a prolação do acórdão.
48. Veja-se que foram opostos embargos declaratórios contra a referida decisão do STF, os quais foram rejeitados pela maioria da Suprema Corte (Plenário, Sessão Virtual de 13.8.2021 a 20.8.2021) , confirmando, portanto, a abrangência da deliberação prolatada na fixação do tema 899, razão por que se deve adotar a orientação prevalente no TCU, no sentido de que a matéria ali tratada alcançaria tão somente a fase judicial de cobrança do título extrajudicial, não atingindo os processos de controle externo, mantendo-se, desse modo,  a interpretação adotada pela Suprema Corte, em 2008, no Mandado de Segurança - MS 26.210, oportunidade em que foi definida a tese da imprescritibilidade das ações de ressarcimento ao erário:
A suspensão pelo STF das demandas nas quais esteja em questão a prescritibilidade da pretensão de ressarcimento ao erário com base em decisão de tribunal de contas (RE 636.886/STF) alcança tão somente a fase judicial de cobrança do título extrajudicial, não atingindo os processos de controle externo em trâmite. Até julgamento definitivo em contrário pelo STF, permanece o entendimento do TCU acerca da imprescritibilidade das pretensões de ressarcimento decorrentes de tomadas de contas especiais. (Acórdão 1267/2019-TCU-Plenário, Relator: Min. AROLDO CEDRAZ) 
A suspensão pelo STF das demandas nas quais esteja em questão a prescritibilidade da pretensão de ressarcimento ao erário com base em decisão de tribunal de contas (RE 636.886/STF) alcança tão somente a fase judicial de cobrança do título extrajudicial, não atingindo os processos de controle externo em trâmite. Até julgamento definitivo em contrário pelo STF, permanecem imprescritíveis as pretensões de ressarcimento decorrentes de tomadas de contas especiais. (Acórdão 7930/2018-TCU-Segunda Câmara, Relatora: Min. ANA ARRAES) .
49.	 Por outro lado, especificamente quanto à prescrição da pretensão punitiva, verifica-se que o Acórdão 1441/2016-TCU-Plenário, Relator Ministro Benjamin Zymler, que uniformizou a jurisprudência sobre essa questão, subordinou tal prescrição ao prazo geral indicado no art. 205, do Código Civil, que é de dez anos, contado da data de ocorrência da irregularidade sancionada, nos termos do art. 189, do Código Civil, sendo este prazo interrompido pelo ato que ordenar a citação, a audiência ou a oitiva do responsável.
50.	 No caso em exame, não ocorreu a prescrição da pretensão punitiva, uma vez que a irregularidade sancionada ocorreu em 15/01/2013 e o ato de ordenação da citação ocorreu em 04/03/2021.
51.	 Portanto, diferente do entendimento esposado pelos responsáveis, não se configurou a prescrição nem em relação à competência sancionatória deste Tribunal nem quanto em relação ao ressarcimento dos danos ao erário.
52.	 Por fim, acerca da utilização das edificações construídas no âmbito do convênio em tela, temos que cabe razão ao responsável nesse quesito. Juntamos nas peças 255/257 dos autos as publicações por ele trazidas, que demonstram que as Unidades de Beneficiamento e Comercialização de Pescado construídas por meio do Convênio nº 141/2004 estão em uso pela comunidade. Embora estas não estivesse sendo devidamente utilizadas no último relatório de visita in loco efetuado pelo repassador, nota-se que em momento posterior foi dada a correta destinação de tais edificações e equipamentos, de forma que entende-se não mais persistir a irregularidade pela qual os responsáveis foram citados, qual seja, a ausência de funcionalidade do objeto.
53.	 Desta forma, entende-se devam ser parcialmente acatadas as alegações de defesa apresentadas pelo Sr. José Maia Cruz, excluindo-se sua responsabilidade dos autos, e que as mesmas sejam aproveitadas em benefício do Sr. Eronildo Braga Bezerra, descaracterizando-se a existência de débito para esse responsável.
54.	 Quanto ao julgamento de suas contas, embora inexista débito, nota-se que o convênio somente atingiu seu objetivo transcorrido longo prazo após o final de sua vigência, qual seja, 15/11/2012, época em que o Sr. Eronildo Braga Bezerra era o gestor da Secretaria Estadual responsável pela sua execução, conforme peça 62, p. 2.
55.	 Desta forma, e uma vez que no período de vigência do convênio este não tinha atingido seu objetivo, época em que o Sr. Eronildo era o gestor, entende-se que, naquele momento existia a irregularidade, a qual somente foi solucionada em período posterior, o que nos levaria a concluir que suas contas deveriam ser julgadas irregulares com aplicação da multa prevista no art. 58 da Lei nº 8443/92, já que não houve, por parte desse responsável, a comprovação da conclusão da execução do convênio no seu prazo de vigência.
56.	 No entanto, deve-se ter em mente que ocorreu erro na citação do responsável, uma vez que foram trocados os períodos de gestão. Dessa forma, entende-se que a citação realizada não pode ser considerada válida, e que para o julgamento das contas pela irregularidade seria necessária a realização de nova citação.
57.	 Assim, uma vez que não há débito a ser perseguido nos autos, e dado o longo transcurso de tempo da ocorrência dos fatos, entende-se mais razoável que, excepcionalmente, seja tal providência dispensada, com o julgamento das contas pela regularidade com ressalvas.
CONCLUSÃO
58.	 A partir dos elementos constantes nos autos e do exame das ocorrências descritas na seção "Exame Técnico", entende-se devam ser parcialmente acatadas as alegações de defesa do Sr. José Maia Cruz, excluindo-se o mesmo dos presentes autos, deva ser descaracterizada a existência de débito nos presentes autos, ante a comprovação do atingimento do objetivo do convênio em época posterior a sua vigência, bem como deva ser considerado revel o responsável Sr. Eronildo Braga Bezerra, julgando suas contas pela regularidade com ressalvas, ante a falha apresentada no ofício citatório.
PROPOSTA DE ENCAMINHAMENTO
59.	 Diante do exposto, submetem-se os autos à consideração superior, propondo:
acatar parcialmente as alegações de defesa do Sr. José Maia Cruz (CPF XXX.407.661-XX) , excluindo sua responsabilidade dos presentes autos;
considerar revel o responsável Eronildo Braga Bezerra (CPF: XXX.220.412-XX) , para todos os efeitos, dando-se prosseguimento ao processo, com fulcro no art. 12, § 3º, da Lei 8.443/1992;
julgar regulares com ressalva, nos termos dos arts. 1º, inciso I, 16, inciso II, da Lei 8.443/1992, as contas do Sr. Eronildo Braga Bezerra (CPF: XXX.220.412-XX) ; 
enviar cópia do Acórdão que vier a ser proferido ao Ministério do Desenvolvimento Regional e aos responsáveis, para ciência, informando que a presente deliberação, acompanhada do Relatório e do Voto que a fundamenta, está disponível para a consulta no endereço www.tcu.gov.br/acordaos, além de esclarecer que, caso requerido, o TCU poderá fornecer sem custos as correspondentes cópias, de forma impressa.
2.	O membro do Ministério Público junto ao TCU, neste ato representado pelo Procurador Sérgio Ricardo Costa Caribé, discordou parcialmente da proposta da unidade técnica, conforme manifestação a seguir transcrita (peça 261) :
Trata-se de Tomada de Contas Especial (TCE) instaurada pelo Ministério do Desenvolvimento Regional (MDR) em razão da não comprovação da regular aplicação dos recursos repassados por meio do Convênio 141/2004-MI, firmado entre o então Ministério da Integração Nacional e o Estado do Amazonas (por intermédio da Secretaria de Estado da Produção Agropecuária, Pesca e Desenvolvimento Rural Integrado - Sepror) , o qual possuiu como objeto a implementação de projeto com vistas a "estruturar e a implementar polos de produção de pescado na mesorregião do Alto Solimões, encadeando um sistema de produção organizado desde a captura até o processamento e comercialização do pescado".
O valor total de recursos previsto para a execução do objeto foi de R$ 2.640.000,00, sendo R$ 2.200.000,00 oriundos da União e R$ 440.000,00 correspondentes à contrapartida aportada pelo estado convenente. Os recursos federais foram descentralizados integralmente por intermédio de ordens bancárias emitidas em outubro e dezembro de 2004 e em agosto de 2006.  No Relatório de TCE (peça 211) , o tomador de contas concluiu pela ocorrência de dano ao erário no valor original correspondente à totalidade dos recursos federais descentralizados, cuja responsabilidade pelo ressarcimento foi atribuída, solidariamente, aos Srs. José Maia Cruz (Secretário de Estado da Sepror no período de 9/3/2005 a 22/2/2007) e Eronildo Braga Bezerra (gestor da mesma secretaria no período de 23/2/2007 a 31/3/2010 e de 11/1/2011 a 3/4/2014) .
No âmbito do TCU, foram promovidas as citações dos responsáveis, em razão da "ausência de funcionalidade do objeto, em face da não consecução dos objetivos pactuados no convênio" (peça 221, p. 10-12) .  Somente o Sr. José Maia Cruz atendeu ao chamamento do Tribunal, tendo o Sr. Eronildo Braga Bezerra optado por se manter silente. Após o exame da resposta à citação que foi apresentada, em conjunto com os demais elementos constantes dos autos, a Secretaria de Controle Externo de Tomada de Contas Especial  (Secex-TCE) propôs, resumidamente, em pronunciamentos convergentes: a) acolher parcialmente as alegações de defesa do Sr. José Maia Cruz e excluí-lo da relação processual; b) considerar revel o Sr. Eronildo Braga Bezerra; e c) julgar regulares com ressalva suas contas.
Com as devidas vênias, concordo apenas parcialmente com o deslinde sugerido pela Secex-TCE para este processo.
Preliminarmente, em consonância com a unidade instrutiva, chamo atenção para a não incidência da prescrição da pretensão punitiva do TCU.  As irregularidades que ensejaram a instauração desta TCE se concretizaram em 14/1/2013 (prazo final para a apresentação da prestação de contas) , enquanto o ato que determinou a citação dos ex-gestores foi expedido em 23/2/2021 (peça 223) , antes, portanto, do interregno de dez anos previsto no art. 205 do Código Civil, utilizado como parâmetro por este Tribunal, conforme Acórdão 1441/2016-TCU-Plenário.
Releva também ressaltar, desde logo, que ocorreu um equívoco na informação acerca das datas em que os ex-secretários estaduais exerceram suas atribuições. Na instrução preliminar de citação, houve a inversão do período de gestão do Sr. José Maia Cruz com aquele referente ao do Sr. Eronildo Braga Bezerra.  Com efeito, consoante indicou em suas alegações de defesa e nos termos do que consta do documento acostado à peça 62, o Sr. José Maia Cruz esteve à frente da Sepror no período entre 9/3/2005 e 22/2/2007.  
Posto isso, quanto ao mérito, reputo pertinente a análise perpetrada pela Secex-TCE em relação ao Sr. José Maia Cruz.  O Parecer Técnico 4/2006 (emitido em 3/7/2006) , deixa assente que, em relação à primeira e à segunda parcelas de recursos liberadas, não havia qualquer atraso na execução do objeto. Em razão disso, o órgão concedente manifestou-se "favoravelmente à aprovação da prestação de contas parcial [...] no que se refere aos seus aspectos técnicos", considerando que, até aquele momento, haviam sido "realizadas as metas propostas e os objetivos pactuados no convênio" (peça 14, p. 4, grifamos) .  
Conclui-se, dessa forma, em relação ao Sr. José Maia Cruz, que não há que se falar em "ausência de funcionalidade do objeto" (motivo de sua citação) , na medida em que, aproximadamente apenas seis meses antes do final de seu mandato, restou irrefutavelmente demonstrado nos autos que o convênio ainda estava em andamento, como também que as metas nele previstas estavam sendo regularmente e tempestivamente implementadas. Em razão disso, considero apropriada a proposta formulada pela Secex-TCE, no sentido de excluir a responsabilidade do ex-secretário do presente processo.
Situação diversa é percebida em relação ao Sr. Eronildo Braga Bezerra. Há nos autos elementos que deixam assente que os atrasos na execução do objeto tiveram início logo após o responsável ter assumido a Sepror, em fevereiro de 2007. O Parecer 16/2016 faz referência ao Ofício 190 que, já no ano de 2008, alertava para os riscos advindos dos referidos atrasos.  O mesmo parecer registra que, em vistoria técnica realizada nos dias 20 e 21 de janeiro de 2016, a equipe técnica constatou que "os equipamentos instalados na unidade de beneficiamento estavam parados [...], com sua vida útil comprometida pela falta de manutenção", tendo observado, ao final, que, apesar da execução física, as instalações construídas jamais haviam entrado em funcionamento e se encontravam deterioradas (peça 52) .
Deveras, o relatório fotográfico constante da peça 53 não deixa dúvidas de que alguns equipamentos/instalações adquiridos/construídas com os recursos do convênio em exame encontravam-se em condições insatisfatórias de conservação. A informação quanto ao abandono das instalações foi reiterada no Parecer 23/2017, referente à vistoria final realizada no local das obras, em novembro de 2016, a partir da qual foi proposta a reprovação da execução física do convênio (peça 60) . Verifica-se, portanto, que os atrasos na execução das obras e o abandono das instalações edificadas, o que levou à ausência de funcionalidade do objeto da avença, ocorreram dentro do período de gestão do Sr. Eronildo Braga Bezerra.
 Com relação ao débito, de acordo com informação constante das alegações de defesa do José Maia Cruz, matérias veiculadas na imprensa local, no ano de 2020, deram notícia de que as unidades de beneficiamento e de comercialização de pescado construídas nos Municípios de Tabatinga e de Santo Antônio do Içá haviam sido finalizadas e se encontravam em pleno funcionamento. Considerando-se o estado de preservação dessas instalações na ocasião das vistorias técnicas realizadas pelo órgão concedente, é plausível supor que houve a necessidade de reformá-las antes de colocá-las em operação. Em circunstâncias como essa, o ideal seria proceder a uma apuração precisa, com o intuito de subtrair do débito apenas o valor correspondente à fração de obras implementadas com os recursos federais que foi efetivamente aproveitada no âmbito da aduzida reforma. Nada obstante, tendo em vista que as instalações já foram reformadas e levando-se em conta o dilatado lapso temporal transcorrido desde a constatação das irregularidades, considero inoportuna a adoção de tal procedimento, motivo pelo qual reputo que a dedução em relação a essas instalações possa ser realizada pelo valor integral descentralizado.
 As unidades que foram postas em operação correspondem às Metas 2 e 3, conforme plano de trabalho aprovado para o convênio. De acordo com o cronograma de desembolso consignado no mesmo documento, para a execução das metas supracitadas, foram previstas duas parcelas, de R$ 980.000,00 cada, a serem transferidas no primeiro e no quarto mês de execução do objeto (peça 1, p. 8) .  Assim, a entrada em operação das instalações referentes às metas 2 e 3 elidem os débitos relativos às parcelas D1 e D3, descentralizadas em 25/10/2004 e 18/8/2006, respectivamente. Conforme se verifica, tal circunstância não é suficiente para o afastamento da integralidade do débito, pois há ainda a parcela D2, no valor de R$ 240.000,00, transferida, em 29/12/2004, para a implementação da Meta 5, concernente à aquisição e à instalação de unidades flutuantes comunitárias de recepção do pescado (peça 1, p. 6 e 8) , estruturas que se encontravam em avançado estado de degradação e totalmente abandonadas na ocasião da visita técnica realizada em novembro de 2016, conforme comprova o relatório fotográfico correspondente (peças 53 e 60, p. 10-17) .
 Há também nos autos notícia de que, em 26/6/2013, houve o recolhimento, aos cofres federais, do valor de R$ 280.085,67 (peça 206, p. 7) . Faz-se necessário, portanto, cotejar a parcela de débito que remanesceu não elidida, no valor de R$ 240.0000, com a quantia ressarcida (crédito) - atualizadas monetariamente na forma estabelecida pelo artigo 6º, § 4º, inciso I, da Instrução Normativa (IN) - TCU 71-2012 - para fins de quantificação do dano residual. De acordo com apuração efetuada por meio do Sistema Débito deste Tribunal, o débito composto utilizando-se o critério ora proposto, quando atualizado até a data prevista no dispositivo normativo supracitado, resulta em um valor atualizado de aproximadamente R$ 120.000,00. 
 Dessa forma, em razão de ter restado caracterizada a responsabilidade do Sr. Eronildo Braga Bezerra no contexto do abandono das instalações e equipamentos custeados com os recursos do Convênio 141/2004-MI, o que culminou na ausência de funcionalidade do respectivo objeto (parágrafos 9 e 10 deste parecer) , e tendo em vista que o valor atualizado do débito que remanesceu não elidido é superior ao montante de R$ 100.000,00 previsto no art. 6º, inciso I, da IN - TCU 71-2012, reputo que a proposta da unidade técnica no sentido de não renovar a citação do responsável supramencionado e de julgar regulares com ressalva suas contas não encontra respaldo legal e/ou normativo.
 Diante do exposto, com as vênias de estilo, este membro do Ministério Público de Contas propõe a restituição dos autos à Secex-TCE com a finalidade de, após autorização de Vossa Excelência, proceder à renovação da citação do Sr. Eronildo Braga Bezerra para que responda pelo débito remanescente, de acordo com o critério de cálculo alvitrado neste parecer, atentando-se, na ocasião, para a necessidade de indicar corretamente o período de gestão do ex-secretário estadual, tendo em vista tratar-se de elemento essencial para o estabelecimento dos limites subjetivos de sua responsabilização.  Na hipótese de Vossa Excelência anuir ao posicionamento da unidade técnica no que concerne à insubsistência do débito no caso vertente, propõe-se, alternativamente, que seja realizada a audiência do Sr. Eronildo Braga Bezerra, para que apresente razões de justificativa quanto às irregularidades verificadas, nos termos do artigo 202, inciso III, do Regimento Interno do TCU (RI/TCU) .
 Nada obstante, em atenção ao princípio da eventualidade, no caso de não acolhimento das questões preliminares por mim suscitadas, em observância ao § 2º do artigo 62 do RI/TCU, este membro do Ministério Público de Contas junto ao TCU manifesta-se de acordo com a proposta de encaminhamento formulada pela unidade instrutiva.
	É o relatório.

Sender Jacauna de Lima (OAB/AM 6.292); Ezequiel Maia Cruz (OAB/AM 9.700).

Procurador Sergio Ricardo Costa Caribé (manifestação oral).

TOMADA DE CONTAS ESPECIAL. CONVÊNIO. AUSÊNCIA DE CARACTERIZAÇÃO DA EXISTÊNCIA DE DANO E DA RESPONSABILIDADE DOS GESTORES CITADOS. ARQUIVAMENTO.

TOMADA DE CONTAS ESPECIAL (TCE)

Secretaria de Controle Externo de Tomada de Contas Especial (SecexTCE).

Os presentes autos de Tomada de Contas Especial (TCE) foram instaurados pelo Ministério do Desenvolvimento Regional em desfavor dos Srs. José Maia Cruz (003.407.661-15) e Eronildo Braga Bezerra (026.220.412-68) , então titulares da Secretaria de Estado da Produção Rural do Amazonas - Sepror, em gestões distintas, em razão de não comprovação da regular aplicação dos recursos repassados por meio do Convênio 141/2004-MI, firmado entre o então Ministério da Integração Nacional e o Estado do Amazonas, e que tinha por objeto estruturar e implementar  polos de produção de pescado na mesorregião do Alto Solimões, encadeando um sistema de produção organizado  desde a captura até o processamento e comercialização do pescado.
Para a consecução da avença foram disponibilizados recursos federais na ordem de R$ 2.200.000,00 (peças 8, 9 e 22) . O convênio vigeu no período de 29/6/2004 a 15/11/2012, com prazo para apresentação da prestação de contas em 14/1/2013.
A instauração da presente TCE foi motivada pela constatação da ausência de funcionalidade do objeto acordado, em face da não consecução dos objetivos pactuados na avença, tendo em vista a execução com falhas técnicas e/ou de qualidade, sem aproveitamento útil da parcela executada, que não teria gerado o benefício social esperado.
Instados a se pronunciar nos autos, já no âmbito do TCU, somente o Sr. José Maia Cruz apresentou defesa juntada nas peças 234/249, enquanto o Sr. Eronildo Braga Bezerra, embora devidamente notificado (peça 232) , permaneceu silente, configurando-se assim sua revelia, nos termos do art. 12, § 3º, da Lei 8.443/1992.
A unidade técnica, após análise da defesa apresentada, opinou pelo acatamento parcial das alegações de defesa do Sr. José Maia Cruz, para afastar sua responsabilidade pela irregularidade apontada. Considerou descaracterizada a existência de débito, ante a comprovação do atingimento do objetivo do convênio em época posterior a sua vigência, e identificou falha no ofício citatório encaminhado ao Sr. Eronildo Braga Bezerra, motivo pelo qual sugeriu que fossem suas contas julgadas regulares com ressalvas.
O Ministério Público junto ao Tribunal (MPTCU) , consoante o parecer acostado à peça 261, discordou parcialmente da proposta de encaminhamento sugerida pela unidade técnica, especialmente quanto ao desfecho das contas do Sr. Eronildo Bezerra e à inexistência de débito remanescente.
Para o MPTCU, estaria caracterizada a responsabilidade do referido gestor pelos atrasos na execução das obras e o abandono das instalações edificadas, o que levou à ausência de funcionalidade do objeto da avença, fatos que ocorreram dentro do período de gestão do Sr. Eronildo Braga Bezerra.
Restaria, ainda, no entender do Ministério Público, não comprovada a implementação da Meta 5 do convênio, destinada à aquisição e à instalação de unidades flutuantes comunitárias de recepção do pescado (peça 1, p. 6 e 8) , estruturas que se encontravam em avançado estado de degradação e totalmente abandonadas na ocasião da visita técnica realizada em novembro de 2016, conforme comprova o relatório fotográfico correspondente (peças 53 e 60, p. 10-17) , cujo dano estaria sob a responsabilidade do Sr. Eronildo Bezerra.
Diante disso, o MPTCU propôs, alternativamente, que fosse renovada a citação do referido responsável, atentando-se, na ocasião, para a necessidade de indicar corretamente o período de gestão do ex-secretário estadual, ou realizada audiência do referido gestor. Caso não acatadas as preliminares por ele sugeridas, anuiu à proposta de encaminhamento sugerida pela unidade técnica.
Feito esse histórico, passo a analisar o mérito deste processo.
Inicialmente, não acolho a preliminar de prescrição. Ainda que a alteração da jurisprudência deste Tribunal acerca da caracterização da prescrição ressarcitória deste Tribunal, à luz da jurisprudência do Supremo Tribunal Federal, não tenha sido objeto de deliberação, o levantamento realizado pela unidade técnica aponta para a sua não incidência, mesmo que fossem adotados os critérios da Lei 9.873/1999. 
No mérito, acolho a proposta da unidade técnica de exclusão da responsabilidade do Sr. José Maia Cruz pelas irregularidades apontadas nos autos e adoto, como minhas razões de decidir, a análise sobre o tema efetuada pela unidade técnica, nos termos do parecer que integra o relatório precedente, sem prejuízo das observações a seguir.
Os documentos constantes dos autos apontam para a regularidade da execução da obra durante a gestão do Sr. José Maia. Inexistem nos autos elementos que demonstrem que o responsável teria negligenciado a execução dos serviços durante sua gestão, ou praticado atos que trouxessem embaraço ao normal prosseguimento da obra. 
Assim, correta a conclusão da unidade técnica de que não pode o gestor ser responsabilizado por eventual inexecução posterior, ou por eventual falta de funcionalidade do sistema, haja vista que deixou a Secretaria de Estado Rural de Produção em 2007 e o convênio teve vigência até o ano de 2012.
Quanto à existência de débito nesta tomada de contas especial, divergem as manifestações incluídas nos autos. Para a unidade técnica, o dano teria sido afastado, ante a informação veiculada em matérias da imprensa local, no ano de 2020, que noticiaram a conclusão e o pleno funcionamento das unidades de beneficiamento e de comercialização de pescado construídas nos Municípios de Tabatinga e de Santo Antônio do Içá (peças 255/257) .
O MPTCU, em outra vertente, sustentou a existência de débito remanescente, relativo ao não cumprimento da Meta 5, concernente à aquisição e à instalação de unidades flutuantes comunitárias de recepção do pescado (peça 1, p. 6 e 8) , estruturas que se encontravam em avançado estado de degradação e totalmente abandonadas na ocasião da visita técnica realizada em novembro de 2016, conforme comprova o relatório fotográfico correspondente (peças 53 e 60, p. 10-17) .
Entendo, na linha defendida pela unidade técnica, que não há como apurar a existência de débito nesta tomada de contas especial.
O Plano de Trabalho aprovado (peça 1, p. 5) previa o cumprimento de seis metas, a saber:
	Meta 1 - Organização do Arranjo Produtivo Local, que abrangia a constituição do comitê gestor, a seleção de comunidades, o cadastramento e recadastramento de piscicultores e pescadores e o cadastramento e recadastramento de embarcações;
	Meta 2 - Instalação da unidade de beneficiamento e comercialização de pescado - Entreposto com capacidade 100 toneladas;
	Meta 3 - Instalação da unidade de beneficiamento e comercialização de pescado - Entreposto com capacidade 30 toneladas;
	Meta 4 - Aquisição de barcos coletores de pescado;
	Meta 5 - Sistema de Comunicação entre as unidades flutuantes, entrepostos e barcos;
	Meta 6 - Gerenciamento e monitoramento do projeto.
Segundo o Plano de Trabalho aprovado, as Metas 1, 4 e 6 seriam realizadas exclusivamente com recursos de contrapartida, encontrando-se todas em execução, com os seguintes resultados já alcançados, em 2006, época da emissão do Parecer Técnico 4/2006 pelo órgão concedente (peça 14) : (i) Comitê Gestor do APL criado em 14 de abril de 2005 por meio de Portaria do Fórum; (ii) Constituição do Grupo Executivo do Pólo I em 17 de fevereiro de 2005; (iii)  Constituição do Grupo Executivo do Pólo II em 29 de abril de 2006; (iv) Finalização da construção de um barco de pesca modelo regional e execução de 40% do outro.
Com relação às Metas 2 e 3 e 5, o referido Parecer Técnico 4/2006 (peça 14) traz as seguintes informações, verbis:
6. No que concerne à Meta 2 - Instalação da Unidade de Beneficiamento e Comercialização de Pescado - Entreposto com capacidade de 100 toneladas - a ser implementada no Município de Tabatinga, o relatório de execução física informa que a realização da meta está em execução, tendo realizado 100% da aquisição de equipamentos e 20% da realização da obra civil. Informa-se que somente 50% do valor global da meta foi disponibilizado ao proponente na primeira parcela liberada. 
7. No que concerne à Meta 3 - Instalação da Unidade de Beneficiamento e Comercialização de Pescado - Entreposto com capacidade de 30 toneladas - a ser implementada no Município de Santo Antônio do Içá, o relatório de execução física informa que a realização da meta está em execução, tendo realizado 98% da meta. Informa-se que somente 50% do valor global da meta foi disponibilizado ao proponente na primeira parcela liberada. 
8. No que concerne à Meta 5 - Instalação de unidades comunitárias de recepção de pescado, o relatório de execução física informa que a realização da meta está em andamento, tendo sido construídos e entregues seis flutuantes no Pólo II. A entrega simbólica dos mesmos ocorreu em ocasião da 7ª Reunião Ordinária do Fórum da Mesorregião do Alto Solimões, em Santo Antônio do Içá, em 29/04/2006, com a assinatura do Termo de Adesão das 06 comunidades beneficiadas. Duas outras unidades estão concluídas à espera da entrega formal às comunidades do Pólo I, que ocorrerá quando da finalização global da meta. Informa-se que o valor de recursos correspondente à segunda parcela liberada (R$ 240.000,00) corresponde à conclusão de 8 unidades comunitárias de recepção de pescado e a realização das demais corresponde a recursos de contrapartida.
Em 2007, a Sepror elaborou um relatório de visita técnica, no qual apontou problemas na capacidade da câmara de estocagem da unidade de beneficiamento em execução, a falta de equipamentos nos flutuantes disponibilizados à comunidade, além de outros apontamentos (peça 24) .
O próximo relatório de visita técnica constante dos autos está datado de 2016 (Parecer 016/2016/SDR/CGCC - peça 52) , já após o encerramento da vigência do convênio em exame. 
Referido documento, elaborado durante apuração de denúncia acerca do não funcionamento das unidades de beneficiamento em questão, informa que no decorrer da vigência da avença foram firmados 17 termos aditivos de prorrogação de prazo, motivados, principalmente, pelos atrasos na execução das unidades de beneficiamento e na aquisição dos bens.
Um desses atrasos, conforme esclareceu o referido relatório, foi noticiado em 2008 pelo convenente, por intermédio do Ofício 190/2008/SPR/MI, e alertava o concedente para os riscos advindos dos subsequentes atrasos, nos seguintes termos:
No decorrer da execução dos convênios referentes ao mencionado projeto, chegaram ao conhecimento deste Ministério as dificuldades enfrentadas na consecução das metas pactuadas, bem assim os inevitáveis atrasos consequentes, que impediram, até a presente data, o funcionamento do sistema de produção do pescado previsto no convênio assinado há mais de 3 anos. Dentre os problemas, destacam-se os que podem comprometer a fundo o sucesso e a sustentabilidade do empreendimento, como a má execução do frigorífico de Tabatinga - em desacordo com o projeto acordado, a instalação de equipamentos recondicionados e a rápida deterioração dos flutuantes entregues às comunidades. Entendo, pois, que a situação atual é de extrema gravidade, não só pelo risco de deterioração das benfeitorias já construídas - e até o momento sem uso - como também pela desmotivação, relativa ao projeto, gerada nas comunidades. Além disso, outros dois pontos mostram-se relevantes; i) definição sobre a melhor condução da gestão das estruturas a serem entregues, etapa primordial para o sucesso dos empreendimentos em implantação; ii) retirada do abatedouro municipal localizado ao lado da obra do frigorífico. Ante o exposto, almejo contar com o esforço desta SEPROR no sentido de dar o devido encaminhamento às possíveis soluções que levem ao atingimento dos objetivos pactuados no momento da formalização desta parceria ou, se for o caso, apurar de imediato a responsabilidades pelos fatos ensejadores da não execução do convênio. 
Já naquela ocasião, o relatório informou a recente realização de reforma na unidade de beneficiamento do pescado de Tabatinga, com a inclusão de algumas modificações em relação ao projeto de engenharia, que tecnicamente não causaram prejuízos ao desempenho final da obra, bem assim mudanças pontuais no layout do prédio industrial, construção de muro no perímetro do terreno e a execução de calçada em concreto e não em pavimento sextavado. Até aquele momento, referida unidade não teria entrado em funcionamento.
Não há evidências de que a reforma posterior tenha sido custeada com recursos federais.
Com relação aos equipamentos instalados, apontou a deterioração dos mesmos pela falta de uso e de manutenção.
A inspeção verificou que apesar dos flutuantes de madeira, dos barcos e do sistema de comunicação terem sido todos construídos/adquiridos durante a vigência do convênio, eles se encontravam fora de uso em consequência do não funcionamento da unidade de beneficiamento.
Conforme defendeu o MPTCU, a reforma das unidades de beneficiamento e o longo tempo decorrido desde a constatação das irregularidades impedem, neste momento, a apuração precisa do valor correspondente à fração de obras implementadas com os recursos federais que foi efetivamente aproveitada no âmbito da aduzida reforma, procedimento usualmente adotado em casos similares para a apuração de eventual débito. 
Não foi por outro motivo que o Ministério Público sugeriu fossem consideradas cumpridas as Metas 2 e 3 do convênio em questão. 
Entendo que mesmo raciocínio pode ser adotado em relação à Meta 5, concernente à aquisição e à instalação de unidades flutuantes comunitárias de recepção do pescado, questionada pelo Ministério Público.
Isso porque, como já se viu, o Parecer 16/2016/SDR/CGCC (SDR) , emitido pela Coordenação-Geral de Gestão de Convênio e Contratos do Ministério da Integração Nacional (peça 52) , já apontava que os flutuantes de madeira foram construídos/adquiridos durante a vigência do convênio, mas se encontravam fora de uso em virtude do não funcionamento da unidade de beneficiamento.
O Parecer Técnico 9/2018, elaborado pelo Governo do Amazonas (peça 71, p. 13-15) também noticia a compra de dois barcos de pesca regional, já regularizados perante a capitania dos portos, e de 12 flutuantes de recepção de pescado, ambos danificados por falta de uso e de manutenção por parte das comunidades pesqueiras a ela destinados.
Observo que em 2007, relatório elaborado pela Sepror traz fotografias dos flutuantes, ainda em estado de plena conservação (peça 24, p. 7-8) e já aponta problemas de manutenção em algumas dessas unidades.
Entendo que não há elementos nos autos para responsabilizar o Sr. Eronildo pelo não funcionamento das unidades de beneficiamento em questão. Lembro que o relatório que noticiou o fato foi elaborado dois anos após a saída do referido gestor do cargo de Secretário estadual e não indicou os motivos pelos quais as referidas unidades não entraram em funcionamento, não obstante construídas e devidamente entregues à comunidade.
Segundo a inspeção ocorrida em 2016, uma das principais dificuldades enfrentadas para o integral funcionamento de toda a infraestrutura implantada era de ordem operacional e gerencial, o que poderia indicar problemas no cumprimento da Meta 6, que objetivava o monitoramento e gerenciamento do projeto em questão.
Ainda que concorde com o MPTCU que os atrasos na execução do objeto acordado tiveram início na gestão do Sr. Eronildo Bezerra, não há evidências nos autos de que o abandono das instalações e equipamentos, identificados muito após o final da vigência do convênio, tenha sido motivada por atuação desse gestor.
Os titulares da Sepror, citados nesta TCE, desempenhavam suas atividades em Manaus, distante cerca de 800 km da localização das obras de execução do convênio, não sendo razoável esperar que pudessem efetuar um acompanhamento mais próximo das atividades ali realizadas.
Além disso, a unidade técnica apurou que os gestores citados não foram os ordenadores de despesa do convênio, atividade desempenhada pelo Sr. Edson Barcelos, então Secretário Executivo da Sepror, responsável pela assinatura dos empenhos e pagamentos à empresa responsável pela obra (peça 20) .
Dessa forma, entendo que a presente tomada de contas especial carece de elementos que apontem, com a segurança necessária, para a existência de prejuízo a ser ressarcido e para a identificação dos eventuais responsáveis.
Julgo que, nesta etapa processual e quando já transcorrido longo tempo desde a ocorrência dos fatos apurados, seria inadequada a adoção de providências com vistas ao saneamento destes autos.
Assim, a falta de elementos no processo para caracterizar a existência de débito ou a responsabilidade dos gestores citados impõe o arquivamento dos autos, com fundamento no art. 212 do Regimento Interno desta Casa, ante a ausência de pressupostos de constituição e de desenvolvimento válido e regular do processo.
	Dessa forma, voto pela adoção da minuta de acórdão que trago à consideração deste colegiado.
TCU, Sala das Sessões, em 22 de fevereiro de 2022.
Ministro VITAL DO RÊGO 
Relator